【裁判字號】    97,台上,2501
【裁判日期】    971127
【裁判案由】    損害賠償
【裁判全文】
最高法院民事判決            九十七年度台上字第二五０一號
上  訴  人  泓達企業股份有限公司
                    76號
法定代理人  甲○○
訴訟代理人  嚴庚辰律師
被 上訴 人  弘裕企業股份有限公司
法定代理人  乙○○
上列當事人間請求損害賠償事件，上訴人對於中華民國九十七年
五月十三日台灣高等法院台南分院第二審判決（九十六年度上字
第二○四號），提起上訴，本院判決如下：
    主  文
原判決廢棄，發回台灣高等法院台南分院。
    理  由
本件被上訴人起訴主張：上訴人於民國九十三年十二月十二日向
伊訂購七萬二千一百六十碼之胚布，伊已陸續出貨六萬七千二百
九十八碼，上訴人卻於九十四年一月四日減少訂單數量，致尚剩
餘三千三百六十三碼未能出貨，造成庫存，為減少損害及保管負
擔，伊乃將該庫存胚布經內部業務單位調撥加工後賣出，調撥單
價為每碼十六元，上訴人原係以每碼十七點五元購買，致伊受有
價差五千零四十四點五元之損害（下稱價差損失）。又上訴人於
九十二年十月間向其訂購三萬七千碼胚布，同年十二月間復以口
頭追加七萬四千碼，惟事後僅出貨七萬九千六百零三碼，剩餘三
萬三千二百二十七碼未能出貨，每碼單價七十四元，伊受有二百
四十五萬八千七百九十八元之損失（下稱庫存布損失）。再上訴
人於九十三年九月十五日訂購三十三萬八千五百碼胚布，至九十
五年十月二十日取消三萬八千五百四十五碼，伊因而受有購置價
值二十七萬五千八百六十六元紗之損害（下稱庫存紗損失）。就
價差損失、庫存紗損失部分，伊已以訴狀解除契約，依民法第二
百二十七條、第二百三十一條第一項、第二百六十條規定，上訴
人應為賠償；就庫存布損失部分，伊得依民法第二百四十五條之
一第一項第三款規定請求賠償等情，爰求為命上訴人給付二百六
十萬四千二百八十八點五元並加計自九十五年六月二十四日起算
法定遲延利息之判決（被上訴人超過上開本息之請求，業受敗訴
判決確定）。
上訴人則以：關於價差損失部分，係因伊客戶取消訂單，伊立即
向被上訴人取消部分訂單，但念及雙方情誼，伊已超額收貨，被
上訴人自不得再為請求。又伊向被上訴人訂購胚布，均以訂購單
為之，未有口頭下單者，被上訴人請求庫存布損失，自屬無據；
況庫存布得轉售，依損益相抵規定，於計算被上訴人損害時亦應
扣除。另伊係因被上訴人給付遲延，始取消訂單，被上訴人原不
得請求庫存紗損失；且伊修改訂單數量，均與被上訴人確認，被
上訴人當時未有任何表示，事後兩造亦按月會帳付款，應認被上
訴人已默示同意修改訂單。再被上訴人請求權已罹於民法第一百
二十七條第八款所定之二年時效，伊亦得拒絕給付等語，資為抗
辯。
原審維持第一審所為命上訴人給付二百六十萬四千二百八十八點
五元本息部分之判決，駁回其上訴，係以：上訴人於九十三年十
二月十二日向被上訴人訂購七萬二千一百六十碼胚布，每碼單價
十七點五元，被上訴人於同年月二十三日起至九十四年一月三日
止共交貨六萬七千二百九十八碼，上訴人於九十四年一月四日取
消訂單數量三萬五千二百八十碼。上訴人雖稱因被上訴人遲延交
貨，造成伊客戶取消訂單，始轉而向被上訴人取消訂單，且已獲
被上訴人同意云云。惟為被上訴人所否認，上訴人復自承無法證
明被上訴人已同意；又上訴人非但未能證明被上訴人遲延交貨，
且依證人即上訴人客戶欣業公司承辦人員王瓊英所證，欣業公司
係因上游客戶銷售情況不佳始向上訴人取消訂單，非遲延交貨所
致，益證上訴人所辯無可取。就該筆三千三百六十三碼未出貨之
庫存胚布，被上訴人為減少損失，經其內部業務單位以單價每碼
十六元調撥，上訴人原以每碼十七點五元購買，應認被上訴人受
有利益損失五千零四十四點五元。另就庫存布損失部分，被上訴
人主張上訴人於九十二年十月三十日向伊訂購三萬七千碼胚布後
，復於同年十二月間再以口頭追加七萬四千碼等情，業經證人即
上訴人公司受僱人郭彥宏、郭正沛證述在卷，互核相符；且關於
該批胚布，上訴人前後共下單訂購六萬八千一百八十九碼，被上
訴人自九十二年十一月九日起至同年十二月十五日止，送貨四萬
六千七百七十二碼，超出三萬七千碼數量甚多；若非上訴人曾以
口頭追加，又豈肯超收？參以上訴人於九十三年二月十日以書面
向被上訴人再訂購二萬碼，被上訴人即於同日送貨二萬一千五百
九十一碼，益見上訴人早通知訂購。再證人即被上訴人之代工廠
負責人蔡長順亦證稱代工數量七萬四千碼，在九十二年十二月開
單下來，即送伊代工等語，而被上訴人廠房確存有系爭三萬三千
碼胚布，堪以認定確有系爭庫存胚布存在。證人即上訴人公司員
工洪東賢、陳麗玲於原審證稱未有口頭訂單云云，尚非可採。查
上訴人共向被上訴人訂購胚布十一萬一千碼，被上訴人實際出貨
七萬九千六百零三碼，則其以三萬一千三百九十七碼及合約單價
每碼為七十四元計算損害，亦無不合，其金額計二百三十二萬三
千三百七十八元。再上訴人於九十三年九月十五日，向被上訴人
訂購三十三萬八千五百碼胚布，於九十三年九月三十日修訂減為
二十四萬一千四百七十碼，同年十月二十二日再減為十九萬六千
四百三十碼，實際取消十四萬二千零七十碼；被上訴人自承已送
貨二十萬二千九百二十五碼，並以三萬八千五百四十五碼布料之
庫存紗計算損害，自無不可。上訴人既不能證明係因被上訴人遲
延交貨始取消部分訂單，且獲被上訴人同意，則就被上訴人因紡
織上開胚布訂購紗原料二十七萬五千八百六十六元之損失，自應
予以賠償。按買受人對於出賣人有受領標的物之義務，為民法第
三百六十七條所明定，故出賣人已有給付之合法提出而買受人不
履行其受領義務時，買受人非但陷於受領遲延，並陷於給付遲延
，出賣人非不得依民法第二百五十四條規定據以解除契約。又依
同法第二百六十條規定，解除權之行使，不妨礙損害賠償之請求
，惟其請求損害賠償，並非另因契約解除所生之新賠償請求權，
乃使因債務不履行（給付不能或給付遲延）所生之舊賠償請求權
，不因解除失其存在，仍得請求而已，其賠償範圍，應依一般損
害賠償之法則，即民法第二百六十條定之。上訴人下訂單後再取
消訂單，即有拒絕受領之意，被上訴人據此解除契約，並請求賠
償，自屬有據，合計上訴人應賠償之金額為二百六十萬四千二百
八十八點五元。又上訴人雖辯稱就上開七萬四千碼胚布部分，伊
得主張損益相抵云云。惟損益相抵之成立，須損害與受利益係本
於同一原因事實，受有損害而同時受有利益；而所謂受有利益，
通常係指本應支出而免為支出者。系爭胚布係被上訴人專為上訴
人所製作，就被上訴人而言，該胚布並無流通性，尚難任意轉售
他人獲利，且須支付保管之倉儲費用，能否謂受有利益，原非無
疑；且被上訴人於交付該胚布予上訴人之前，該胚布原屬其所有
，故被上訴人並非因其解除契約而受有取得胚布所有權之利益，
自無損益相抵之適用。末按商人、製造人、手工業人所供給之商
品及產物之代價，其請求權因二年間不行使而消滅，民法第一百
二十七條第八款固定有明文；惟被上訴人於九十五年六月十六日
以存證信函請求上訴人解決欠款事宜，上訴人於九十五年六月二
十日收受該函，被上訴人復於其後六個月內即同年十月三十日起
訴，其時效自因該請求而中斷，是本件請求權時效應計至九十五
年六月二十日止。而就上述價差損失部分，被上訴人最後交貨時
間為九十四年一月三日，則自九十四年一月三日起計至九十五年
六月二十日，未逾二年；庫存布損失部分，依證人郭正沛之證述
，應於九十四年三月份出貨，而兩造之貨款係約定出貨後次月結
算，則算至九十五年六月二十日，亦未逾二年；至於庫存紗損失
部分，上訴人於九十三年九月十五日訂購，算至九十五年六月二
十日止，亦未逾二年，上訴人為時效之抗辯，自無可採。從而，
被上訴人請求上訴人給付二百六十萬四千二百八十八點五元並加
計自催告期限屆滿之翌日即九十五年六月二十四日起算之法定遲
延利息部分，為有理由，應予准許等詞，為其判斷之基礎。
惟查被上訴人於第一審起訴，就上述價差損失、庫存紗損失部分
，係依民法第二百二十七條、第二百三十一條第一項、第二百六
十條規定請求上訴人賠償，就庫存布損失部分，則依同法第二百
四十五條之一第一項第三款規定請求（見一審卷(一)一三四頁），
其主張之訴訟標的非完全相同。乃第一審法院悉以民法第二百六
十條規定為據，判命上訴人給付，於法尚有未合；原審未予闡明
、釐清，亦全依該法律關係而為論斷，自屬違背法令。次按買受
人對於出賣人有受領標的物之義務，其不履行受領義務時，出賣
人固得依民法第二百五十四條規定解除買賣契約，惟仍應依該條
規定，先定相當期限催告買受人履行。被上訴人有無先定期催告
上訴人履行受領義務，尚欠明瞭（被上訴人雖於九十五年六月十
六日寄發存證信函予上訴人，惟該函係催告上訴人於函到後三日
內與其解決逾期帳款二千餘萬元及庫存帳款一千餘萬元事宜，似
非催告上訴人受領標的物），原審未予調查審究，即認被上訴人
得因上訴人受領標的物遲延而解除契約，並依民法第二百六十條
規定請求賠償云云，已嫌速斷；且民法第二百六十條規定解除權
之行使，不妨礙損害賠償之請求，並非積極的認有新賠償請求權
發生，不過規定因其他已發生之賠償請求權，不因解除權之行使
而受妨礙。故契約當事人之一方因他方遲延給付而解除契約，其
得依民法第二百六十條規定請求賠償者，應係他方遲延給付所生
之損害；至於契約消滅所生之損害，則不包括在內。被上訴人所
稱之價差損失，依其主張，係其內部業務單位調撥庫存布之單價
與上訴人訂購單價之差額，則此是否係因上訴人給付遲延而生之
損害？另庫存布損失部分，被上訴人請求上訴人按訂購之單價賠
償，其理由何在？此損害額是否均屬因上訴人遲延給付而生？亦
待澄清。又若認上訴人應按原訂購單價賠償被上訴人庫存布損失
，及按被上訴人向他人訂購紗原料之價格賠償庫存紗損失，則該
庫存布、庫存紗仍屬被上訴人所有，倘被上訴人因契約解除而無
庸交付，則能否謂其未受有利益？原審謂系爭胚布無流通性，難
以轉售云云，係憑何認定？且庫存紗屬原料，是否無法再利用而
全無價值，尤滋疑義。原審對以上各點，均未細究，即謂無損益
相抵規定之適用，並逕依被上訴人主張之損害額，判命上訴人賠
償，自屬粗疏。復查上訴人一再陳稱：伊向被上訴人訂購貨物或
修改訂單數量，均與被上訴人確認，被上訴人當時未為任何表示
，且兩造每月會帳付款，完成買賣，堪認被上訴人默示同意等語
，並提出請款、付款資料佐證（見一審卷(二)五頁及二六頁以下、
原審卷三七頁、二○九頁）；原審未予審認，敘明取捨之意見，
理由尚有不備。另被上訴人係請求上訴人賠償損害，非請求上訴
人給付商品之代價，原審依民法第一百二十七條第八款規定，論
斷其請求權時效，亦屬非是。末查，被上訴人於九十五年六月十
六日所發之存證信函，依其內容既在催告上訴人解決逾期帳款及
庫存帳款，則能否認係本件損害賠償之催告？被上訴人請求上訴
人自該函所載催告期滿翌日（即九十五年六月二十四日）加付遲
延利息，是否有據，亦值斟酌。上訴論旨，指摘原判決不當，求
予廢棄，非無理由。
據上論結，本件上訴為有理由。依民事訴訟法第四百七十七條第
一項、第四百七十八條第二項，判決如主文。
中    華    民    國  九十七  年   十一   月  二十七  日
                      最高法院民事第一庭
                          審判長法官  蕭  亨  國
                                法官  葉  勝  利
                                法官  高  孟  焄
                                法官  黃  義  豐
                                法官  許  正  順
      本件正本證明與原本無異
                                      書  記  官
中    華    民    國  九十七  年   十二   月   十二   日
                                                      Ｅ


司法院資訊處製作；財團法人民間司法改革基金會備份。
